【裁判字號】    97,裁,4711
【裁判日期】    971009
【裁判案由】    都市計畫
【裁判全文】
最  高  行  政  法  院  裁  定
                                      97年度裁字第4711號
抗  告  人  甲○○
上列抗告人因與相對人臺南市政府間都市計畫事件，對於中華民
國96年5月2日高雄高等行政法院95年度訴字第401號裁定，提起
抗告，本院裁定如下︰
    主  文
抗告駁回。
抗告訴訟費用由抗告人負擔。
    理  由
一、按抗告法院認抗告為不合法或無理由者，應為駁回抗告之裁
    定。
二、本件原裁定以：抗告人請求撤銷相對人民國92年1月16日發
    布實施之「變更台南市主要計劃（第4次通盤檢討）案」編
    號4-12就原低密度住宅區○○○道路用地計畫案即抗告人所
    有坐落臺南市○○段147地號土地（下稱系爭土地）計畫道
    路拓寬案，抗告人於提起撤銷訴訟之前，並未經訴願之前置
    程序，即遽行提起本件撤銷訴訟，其起訴即屬不備要件；抑
    且，上開定期通盤檢討，其並非關於具體事件之處理，亦未
    因此直接限制一定區域內人民之權益或增加其負擔，非屬行
    政處分，而屬法規性質，依法不得循行政爭訟程序尋求救濟
    ，抗告人請求判決撤銷該變更案，亦非適法。又抗告人請求
    撤銷之相對人94年5月6日南市都計字第09400356720號函，
    僅係就抗告人所聲請撤銷上開變更案所為事實敘述及理由說
    明，因該通盤檢討變更案非屬行政處分，則相對人就抗告人
    之疑義所為之答覆，對於抗告人自亦不生法律上效果，而非
    行政處分，抗告人自不得對之提起撤銷訴訟，訴願決定機關
    為不受理決定，依法自無不合。抗告人提起本件行政訴訟，
    均因不備起訴要件而不合法，應予駁回。
三、抗告意旨略謂：抗告人於94年5月即向內政部提起訴願，請
    求撤銷相對人之系爭土地計畫道路拓寬案即相對人92年1月
    16日發布實施之變更台南市主要計劃案，編號4-12就原低密
    度住宅區○○○道路用地計畫案部分，故抗告人已經訴願前
    置程序。又按司法院釋字第156號解釋，抗告人所有系爭土
    地，由原低密度住宅變更為道路用地，係相對人於92年1月
    16日變更台南市主要計劃案，屬公法上之單方行政處分，且
    直接限制抗告人所有土地之使用與價值，具有行政處分之性
    質。相對人94年5月6日南市都計字第09400356720號函否決
    抗告人之請求，仍屬就公法上具體事件所為之決定，為行政
    處分之性質，抗告人自得提起行政訴訟等語。
四、本院查：按「人民對於中央或地方機關之行政處分，認為違
    法或不當，致損害其權利或利益者，得依本法提起訴願。但
    法律另有規定者，從其規定。」為訴願法第1條第1項所明定
    。故提起訴願，以有行政處分之存在為前提要件。而所謂行
    政處分，係指中央或地方機關就公法上具體事件所為之決定
    或其他公權力措施而對外直接發生法律效果之單方行政行為
    。至行政機關所為單純事實之述或理由之說明，既不因該
    項述或說明而生何法律上效果者，自非行政處分，業據本
    院44年度判字第18號著有判例。另按司法院釋字第156號解
    釋係謂：「主管機關變更都市計畫，係公法上之單方行政行
    為，如直接限制一定區域內人民之權利、利益或增加其負擔
    ，即具有行政處分之性質，其因而致特定人或可得確定之多
    數人之權益遭受不當或違法之損害者，自應許其提起訴願或
    行政訴訟以資救濟．．．。」其解釋理由書中並說明：「此
    項都市計畫之個別變更，與都市計畫之擬定、發布及擬定計
    畫機關依規定5年定期通盤檢討所作必要之變更（都市計畫
    法第26條參照），並非直接限制一定區域內人民之權益或增
    加其負擔者，有所不同。」是依該號解釋意旨，依都市計畫
    法第26條規定所為之5年定期通盤檢討所作必要之變更計畫
    ，並非行政處分。本件抗告人所有之系爭土地，於相對人92
    年1月16日發布實施之「變更台南市主要計劃（第4次通盤檢
    討）案」中，由原低密度住宅區○○○道路用地，乃委請律
    師向相對人請求撤銷上開主要計劃案中編號4-12變更案，就
    原低密度住宅區○○○道路用地計畫案（系爭土地計畫道路
    拓寬案），案經相對人以94年5月6日南市都計字第09400356
    720號函復抗告人略以：「．．．說明：．．．2、有關本府
    92年1月14日南市都計字第09102262140號公告之『變更台南
    市主要計劃（第4次通盤檢討）案』，係依『都市計畫法』
    第26條及『都市計畫定期通盤檢討實施辦法』第39條之規定
    ，．．．依法提本市都委會審議，．．．本府復依本市都委
    會審議決議修正計畫書圖，連同人民及團體對本案之陳情意
    見綜理表，報請內政部都委會審議，並於91年7月16日內政
    部都委會第538次會議審議通過後核定發布實施。有關本案
    之辦理情形，本府均依都市計畫法令規定辦理，非如來文所
    載前揭計畫案違反『都市計畫法』第19條及第23條之規定、
    未依法舉行說明會．．．。3、另有關前揭計畫案變更華平
    路『望月橋』非『彎月橋』以北路段道路計畫寬度為23公尺
    ，其變更理由係為考量未來發展需要及改善中華西路（於安
    平路至和緯路路段）之交通，配合望月橋之橋面寬度及土地
    使用情形而辦理變更，並未有圖利他人之情事。．．．。」
    等語。抗告人對該函文及相對人92年1月16日發布實施之「
    變更台南市主要計劃（第4次通盤檢討）案」中編號4-12就
    原低密度住宅區○○○道路用地計畫案部分不服，循序提起
    行政訴訟。原裁定以抗告人請求撤銷之系爭土地計畫道路拓
    寬案，乃係「變更台南市主要計劃（第4次通盤檢討）案」
    中編號4-12變更案即就原低密度住宅區○○○道路用地計畫
    案，並非關於具體事件之處理，亦未因此直接限制一定區域
    內人民之權益或增加其負擔，非屬行政處分，而屬法規性質
    ，依法不得循行政爭訟程序尋求救濟；又抗告人請求撤銷之
    相對人94年5月6日南市都計字第09400356720號函，僅係就
    抗告人所聲請撤銷上開變更案所為事實述及理由說明，因
    該變更案非屬行政處分，則相對人就抗告人之疑義所為之答
    覆，對於抗告人自亦不生法律上效果，故其非行政處分，抗
    告人自不得對之提起撤銷訴訟，依前揭說明，即無不合。另
    抗告人於94年5月間提起之訴願，已狀載表明請求撤銷相對
    人之系爭土地計畫道路拓寬案，有訴願書在卷可稽，原裁定
    認此部分之起訴，未經訴願前置程序，雖有未合，惟駁回結
    果既無違誤，仍應予維持。抗告意旨仍指摘原裁定認事用法
    不當，難認有理由，應予駁回。
五、據上論結，本件抗告為無理由。依行政訴訟法第104條、民
    事訴訟法第95條、第78條，裁定如主文。
中    華    民    國    97    年    10    月    9     日
                    最高行政法院第四庭
                        審判長法官  鍾  耀  光
                              法官  帥  嘉  寶
                              法官  姜  仁  脩
                              法官  王  德  麟
                              法官  黃  清  光
以  上  正  本  證  明  與  原  本  無  異
中    華    民    國    97    年    10    月    14    日
                              書記官  黃  淑  櫻


司法院資訊處製作；財團法人民間司法改革基金會備份。
